最　高　行　政　法　院　判　決　　　　　　　　　九十三年度判字第一二○九號
　　上　訴　人　歐洲育樂股份有限公司
　　代　表　人　甲○○
　　被 上訴 人　宜蘭縣政府
　　代　表　人　乙○○
右當事人間因建築法事件，上訴人對於中華民國九十二年二月二十六日臺北高等行政
法院九十一年度訴字第五五○號判決，提起上訴，本院判決如左：
　　主  文
原判決廢棄，發回台北高等行政法院。
　　理  由
一、本件上訴人在原審起訴主張：原宜蘭縣宜蘭市○○路四十九號（現改編為宜興路
    一段二六五號）一樓建築物（下稱系爭建築物），原由訴外人商志聖承租使用，
    經營歐克遊藝場，迄九十年三月二十九日始由上訴人經營。被上訴人以上訴人利
    用系爭建築物夾層違規隔間，經營遊藝場，違反建築法第七十七條第一項規定，
    依同法第九十一條第一項規定，以九十年九月二十日九十府建使字第○九八一七
    三號處分書處以新臺幣二十四萬元罰鍰，並停止違規使用。然而被上訴人前曾以
    歐克遊藝場有相同違規使用系爭建築物之行為，依同法條予以處罰，其第一次罰
    鍰金額為新台幣六萬元，現對上訴人同樣第一次違規行為處罰鍰新台幣二十四萬
    元，有悖平等原則。且值景氣蕭條時，上訴人違規惡性不大，裁處高額罰鍰，有
    違比例原則。原處分顯非適法，訴願決定未予糾正，同屬違法等語，求為撤銷原
    處分及訴願決定之判決。
二、被上訴人則以：上訴人使用系爭建築物利用夾層違規隔間作遊藝場使用，違反建
    築法第七十七條第一項規定，被上訴人依同法第九十一條第一項處新台幣二十四
    萬元之罰鍰，依法並無不合。系爭建築物前因違規使用經被上訴人多次對使用人
    處罰並移送法辦犯行，上訴人接手使用，應維護合法使用，竟仍違規使用，不得
    要求從輕處罰。原處分於法並無違誤等語，作為抗辯。
三、原審以：
  （一）按建築法第七十三條規定：「建築物．．．非經領得變更使用執照，不得變
        更其使用。」第九十條第一項規定：「違反第七十三條後段規定擅自變更使
        用者，處建築物所有權人或使用人新台幣六萬元以上三十萬元以下罰鍰，並
        勒令停止使用。得以補辦手續者，令其限期補辨手續；不停止使用或逾期不
        補辦者得連續處罰。」
  （二）查系爭建築物核准用途為辦公室，上訴人違規擅自變更為電子遊藝場使用，
        此有使用執照、建築物防火避難設施與設備安全檢查報告書及照片分別附於
        原處分卷及行政訴訟卷可稽，復為兩造所不爭執，自堪認為真實。又查系爭
        建築物前經被上訴人先後多次查獲訴外人商志聖違規變更使用經營歐克遊藝
        場，分別經被上訴人於八十九年九月十七日、八十九年十月五日、八十九年
        十一月二十九日以八八府建管字第一○五三八五號、八九府建管字第一○八
        九四四號、八九府建管字第一三○六六一號處分書各處以罰鍰新臺幣六萬元
        、十二萬元、十八萬元在案，據被上訴人之訴訟代理人稱：以前查獲商志聖
        違規變更使用時，多次看到上訴人之負責人在場，足證上訴人明知其前手以
        系爭建築物違規變更使用被查獲處罰多次之事，竟又在同址違規變更使用經
        營電子遊藝場，違規情節非輕，則被上訴人裁罰新台幣二十四萬元，並令違
        規部分停止使用，參照前揭規定，自無不合，且無違反平等及比例原則。訴
        願決定駁回訴願，亦無不合等情，因而判決駁回上訴人之訴。
四、本院判斷如下：
  （一）按建築工程完竣後，應由起造人會同承造人及監造人申請使用執照（建築法
        第七十條第一項）。建築物非經領得使用執照，不准接水、接電、或申請營
        業登記及使用（建築法第七十三條前段）。所有權人或使用人使用其建築物
        ，不僅應依使用執照核准之用途而使用，非經申請變更用途領得變更使用執
        照，不得變更其用途而使用（建築法第七十三條後段）。即在使用執照核准
        之用途內使用時，尚應維護建築物使用之合法與其構造及設備之安全（建築
        法第七十七條第一項），二者均有合法使用之管制。前者（建築法第七十三
        條後段）以目的（用途）為對象，後者（建築法第七十七條第一項）以手段
        （使用）為對象，原有其分際。違反之者，前者依建築法第九十條第一項處
        罰，後者依建築法第九十一條第一項處罰，各有其不同。若將二者相混淆，
        即非適法。
  （二）本件原處分以上訴人將系爭建築物夾層違規隔間，為遊藝場使用，違反建築
        法第七十七條第一項規定，依同法第九十一條第一項規定予以處罰。原判決
        則認定上訴人將系爭建築物核准為辦公室之用途，擅自變更為電子遊藝場而
        使用，違反建築法第七十三條規定，應依同法第九十條第一項規定予以處罰
        。二者所認定之事實既不相同，所適用之法律亦顯有差異。乃原判決先說明
        其認定之事實及引用所應適用之法條，之後論結原處分揆諸原判決所引應適
        用之法條無誤，似將顯不相同之二違法行為混淆，參考前述說明，尚非適法
        。又未說明其為不同之事實認定及法條引用，何以能導出原處分無誤之結論
        ，理由即有不備。
  （三）查原判決認定系爭建築物核准用途為辦公室，上訴人違規擅自變更為電子遊
        藝場使用，有使用執照、建築物防火避難設施與設備安全檢查報告書及照片
        分別附於原處分卷及行政訴訟卷可稽。然詳核原處分卷附使用執照，第一層
        （系爭建築物為一樓）之用途為餐廳、電動遊藝場、停車場，並無辦公室用
        途。則原判決認定系爭建築物之核准用途為辦公室，似與所引卷證不符，亦
        非適法。
  （四）原判決既有可議，上訴意旨求予廢棄，應認為有理由。本件事實尚待查明認
        定，因廢棄原判決，發回原法院更審。
據上論結，本件上訴為有理由，依行政訴訟法第二百五十六條第一項、第二百六十條
第一項，判決如主文。
中　　華　　民　　國　　九十三　　　年　　　九　　　　月　　　十七　　　日
                    最 高 行 政 法 院  第 一 庭
                                審 判 長 法  官　　　黃　綠　星
                                         法  官      吳  明  鴻
                                         法  官　　　蔡　進　田
                                         法  官　　　黃　璽　君
                                         法  官　　　廖　宏　明
右  正  本  證  明  與  原  本  無  異
　　　　　　　　　　　　　　　　　　　　 法院書記官　邱　彰　德
中　　華　　民　　國　　九十三　　　年　　　九　　　　月　　　十七　　　日
